臺灣高等法院臺南分院刑事判決　　　　 96年度上易字第147號
上　訴　人　臺灣雲林地方法院檢察署檢察官
被　　　告　甲○○
選任辯護人　林彥百律師
上列上訴人因被告詐欺案件，不服臺灣雲林地方法院九十四年度
易字第三九○號中華民國九十六年一月十二日第一審判決（起訴
案號：臺灣雲林地方法院檢察署九十四年度偵緝字第二十四號）
，提起上訴，本院判決如下：
    主  文
上訴駁回。
    理  由
一、公訴意旨略以：被告甲○○明知友人林海添所有座落台南市
    ○○段四四二號地號、面積145.25平方公尺土地（按該地於
    八十八年度公告現值每平方公尺僅新台幣三萬元），整筆土
    地價值約新台幣（下同）四三五萬七千五百元。而被告甲○
    ○早於民國（下同）八十年十一月十八日已將上開土地，設
    定最高限額抵押權一千二百萬元，給台南市第六信用合作社
    （第一順位抵押權人），故已無殘值。惟被告甲○○竟意圖
    為自己不法所有，於八十九年四月間，前往雲林縣斗六市○
    ○路三五巷三之四號告訴人乙○○住處，向告訴人乙○○佯
    稱：伊欲前往馬來西亞投資建築房屋，已向馬來西亞當地包
    商「多尼」，取得轉包工程權利，然須先繳交馬幣一百萬元
    （折合台幣九百萬元），作為工程履約訂金，並保證願以上
    開台南市○○段四四二號土地及其所有台南市○○段六七七
    之七六二號土地，設定抵押權予告訴人乙○○供作擔保，而
    向告訴人乙○○借款九百萬元，告訴人乙○○不疑有他，遂
    同意出借上開款項九百萬元，惟告訴人乙○○本人並無資力
    ，遂向中華工程股份有限公司馬來西亞分公司（下稱中華工
    程馬來西亞分公司）商借馬幣一百萬元，再委由不知情中華
    工程公司馬來西亞分公司負責人黃順彬，直接將借款交付馬
    來西亞當地商人「多尼」。詎被告甲○○於借得款項後，僅
    將上開無殘值台南市○○段四四二號土地（為林海添所有）
    ，設定最高限額五百萬元抵押權予告訴人乙○○，其所有台
    南市○○段六七七之七六二號土地，迄今則仍未依約設定抵
    押權予告訴人乙○○。嗣被告甲○○因不耐告訴人乙○○催
    促，而交付由不知情吳登財所簽發000-0000號（按發票日八
    十九年十月十五日、付款人為台南市第六信用合作社）面額
    五百萬元支票一紙，交付告訴人乙○○以為搪塞。詎該支票
    經告訴人乙○○提示後，竟遭銀行以存款不足及拒絕往來而
    退票，告訴人乙○○至此始知受騙。因認被告甲○○涉有刑
    法第三百三十九條第一項詐欺罪嫌云云。
二、按犯罪事實，應依證據認定之，無證據不得認定犯罪事實；
    又不能證明被告犯罪者，應諭知無罪判決，刑事訴訟法第一
    百五十四條第二項、第三百零一條第一項分別定有明文。又
    告訴人之告訴，係以使被告受刑事訴追為目的，是其陳述是
    否與事實相符，仍應調查其他證據以資審認（五十二年台上
    一三○○號判例參照）。又刑事訴訟法第一百六十一條第一
    項規定：檢察官就被告犯罪事實，應負舉證責任，並指出證
    明之方法，因此檢察官對於起訴之犯罪事實，應負提出證據
    及說服之實質舉證責任；倘其所提出證據，不足為被告有罪
    之積極證明，或其指出證明方法，無從說服法院以形成被告
    有罪心證，基於無罪推定原則，自應為被告無罪判決諭知，
    （九十二年台上一二八號判例參照）。
三、查公訴人認被告甲○○涉犯上開詐欺罪嫌，無非以：告訴人
    乙○○指訴、證人林海添證詞、借款契約書、協議書、土地
    抵押權設定書、土地他項權利證明書、吳登財簽發票號0075
    37號支票影本、台南市第六信用合作社函、台南市○○段六
    七七之七六二號土地登記簿謄本影本，為其主要論據。訊據
    被告甲○○固供承，與告訴人乙○○間有簽訂協議等情，然
    堅詞否認有詐欺行為，辯稱：本件只是民事糾紛，伊和告訴
    人協議以五百萬元支票及土地設定抵押，作為伊投資告訴人
    馬來西亞工程之擔保，但後來伊沒向告訴人借到錢，台南市
    ○○段六七七之七六二號土地，才末設定抵押權給告訴人，
    伊沒騙告訴人等語。辯護意旨則以：被告雖與告訴人簽訂協
    議書，然被告未取得沙巴工程轉包權利，告訴人亦未交付任
    何款項給被告，被告亦從未指示告訴人將借款交付被告以外
    任何第三人；本件告訴人與第三人間縱有金錢借貸關係存在
    ，然其究與被告無關；本件係告訴人因其業務關係，與案外
    人黃順彬等人發生債權債務關係，其與被告無涉，被告並無
    為自己或第三人不法所有意圖等語。
四、經查：
  (一)本件緣起係告訴人乙○○與證人黃順彬等人欲在馬來西亞國
    沙巴投資建築房屋，先由告訴人、證人黃順彬、案外人吳國
    華及二位當地馬來西亞人等組成「Kawam Boleh 」公司與當
    地商人「多尼」簽約取得建築工程權利，告訴人希望在台灣
    另尋得廠商參與投資工程，於是透過證人翁松雄介紹認識被
    告，邀被告參與投資興建，被告乃與證人翁松雄先後二次前
    往馬來西亞瞭解情形，嗣後被告表示有意參與投資，返國後
    ，乃與告訴人於八十九年四月十七日簽訂上開借款協議書等
    情，業據證人翁松雄、黃順彬於原審證述無訛（詳原審卷一
    一七至一二一、一五六至一六六頁）。
  (二)次查告訴人以渠等組成「Kawam Boleh 」公司與當地商人「
    多尼」簽約取得建築工程權利，因須支付「多尼」相關費用
    ，乃向證人黃順彬商量（即當時擔任中華工程馬來西亞分公
    司經理），先向中華工程馬來西亞分公司借款以供周轉，於
    是告訴人以其經營永川砂石股份有限公司名義，於八十九年
    三月十三日，在馬來西亞沙巴亞庇市，與代表中華工程馬來
    西亞分公司黃順彬簽訂借款契約書，借款馬幣一百萬元，並
    於借款契約書載明：「借方於馬來西亞承辦政府工程，由於
    資金短期無法及時匯出，故向貸方借款馬幣一百萬元，雙方
    同意以年息8%計息」等情，已據證人黃順彬於原審證述在卷
    （詳原審卷一五六至一六六頁），並有借款契約書影本在卷
    可稽（詳偵緝卷五九頁）。而被告係自馬來西亞瞭解工程情
    形返國後，經告訴人要求，被告若要參與投資馬來西亞建築
    工程，必須簽訂協議書，被告乃於八十九年四月十七日與告
    訴人簽訂上開協議書，該協議書上記載：「立協議書人乙○
    ○（下稱甲方）、立協議書人甲○○（下稱乙方）：茲甲方
    借乙方馬幣一百萬元正，約新台幣九百萬元正，金額以借據
    為準」，並據證人翁松雄於原審證述屬實（詳原審卷一一八
    頁背面），復有告訴人提出協議書影本在卷足憑（詳他字卷
    五頁）。由此可見，告訴人係因其上開馬來西亞建築工程需
    要資金，乃因告訴人先向中華工程馬來西亞分公司借款馬幣
    一百萬元，以應付該工程資金缺口。嗣後，因被告有意投資
    該工程，告訴人乃要求被告簽訂上開協議書，然因雙方參與
    投資工程資金未定，故雙方於協議書上註明，雙方實際借款
    金額，以借據為準。是被告顯未依協議自告訴人取得金錢。
  (三)另據證人黃順彬於原審證稱：本件告訴人為興辦上開馬來西
    亞建築工程，以其經營永川砂石股份有限公司名義，向中華
    工程馬來西亞分公司，借款額度馬幣一百萬元，實際上，並
    沒借那麼多，而是有需要時，才借來周轉，並非一次借那麼
    多，且該借得款項，並未交給被告甲○○，而是由黃順彬代
    表由告訴人、黃順彬、吳國華及二位當地馬來西亞人等所組
    成「Kawam Boleh 」公司與「多尼」約定，第一期要付多少
    ，第二期要付多少，採分期付款方式，由中華工程馬來西亞
    分公司開立支票，再由黃順彬在馬來西亞，交付給見證律師
    ，再由見證律師轉給「多尼」作為佣金，黃順彬每次付款給
    「多尼」前，均有經告訴人同意，被告未曾經手上開借款等
    情（詳原審卷一五八頁及背面、一六五頁及背面）。
  (四)另經原審向中華工程公司函詢借款情形，據該公司覆稱：本
    件告訴人乙○○，於未經總公司同意下，曾於八十九年三月
    間，向本公司馬來西亞分公司，由分公司經理黃順彬，擅以
　　分公司名義簽發支票，借貸馬幣六十一萬五千三百五十元給
　  乙○○，並於八十九年三月至八月間計簽發十八張支票，金
    額計馬幣九十六萬八千三百五十元支票，然因其中八十九年
    八月份三張支票未兌現，故已簽開並兌現支票金額，合計馬
    幣六十一萬五千三百五十元，其中開票予乙○○者，當時均
    註記有「賴借」字樣，本公司或本公司馬來西亞分公司，未
    曾與乙○○有合資興建房屋，亦未有任何商業及工程往來紀
    錄，更未為被告甲○○代墊工程款項等語，有中華工程股份
    有限公司九十五年一月二日中工法字第940007211111號函
    附借款契約書、支票存根、銀行對帳單影本、開票明細表、
    已過帳傳票查詢影本在卷足憑（詳原審卷七十至八十頁）。
    由此可見，告訴人雖以上開借款契約，向中華工程馬來西亞
    分公司借款馬幣一百萬元，然實際上，其運用上開借款額度
    馬幣一百萬元資金，係以告訴人與黃順彬、吳國華及二位當
    地馬來西亞人組成「Kawa mBoleh 」公司與「多尼」間，有
    關本件建築工程合約，依合約規定，須分期給付佣金給當地
    商人「多尼」。是本件係告訴人與中華工程馬來西亞間借貸
    關係，其與被告甲○○，並無任何關聯。
  (五)本件告訴人與黃順彬、吳國華及二位當地馬來西亞人等組成
    「Kawam Boleh 」公司與「多尼」簽約，取得建築工程權利
    ，告訴人希望在台灣另外尋得參與投資上開工程廠商，乃透
    過證人翁松雄介紹認識被告，並邀被告參與投資，被告乃與
    證人翁松雄，先後二次前往馬來西亞瞭解，嗣後被告表示有
    意參與投資，而告訴人為應付該工程資金缺口，乃於八十九
    年三月十三日，先向中華工程馬來西亞分公司借款一百萬元
    額度馬幣周轉。嗣後告訴人為將上開借貸負擔，轉由有意參
    與投資該工程被告承擔，告訴人始於八十九年四月十七日，
    再與被告簽訂上開協議書，讓被告實質承擔「告訴人向中華
    工程馬來西亞分公司借款馬幣一百萬元」債務，以作為被告
    參與投資上開工程之對價，然因告訴人與被告雙方就參與投
    資上開工程資金未定，故雙方於協議書上註明，雙方間實際
    借款金額，以借據為準等情，已如前述。由此可見，本件告
    訴人係為興辦其本件馬來西亞建築工程，而邀請被告參與投
    資，且告訴人係先於八十九年三月十三日，向中華工程馬來
    西亞分公司借款一百萬元馬幣周轉，再透過與被告簽訂上開
    協議書方式轉給被告負擔，實際上告訴人與被告間，於簽訂
    上開協議書時，告訴人並未交付借款馬幣一百萬元予被告。
    故告訴人指訴，被告向其佯稱，欲前往馬來西亞投資建築房
    屋，已向馬來西亞當地包商「多尼」，取得轉包工程權利，
    然須先繳馬幣一百萬元（折合新台幣九百萬元），作為工程
    履約訂金，而向告訴人借款新台幣九百萬元，告訴人不疑有
    它，遂同意出借上開款項云云，顯屬不實，自非可採。
  (六)又被告於簽訂上開協議書後，依協議書約定固應將台南市○
    區○○段四四二號土地及台南市○區○○段六七七之七六二
    地號土地，各設定新台幣五百萬元抵押權予告訴人，但被告
    僅將台南市○區○○段四四二號土地，設定最高限額五百萬
    元抵押權予告訴人，並交票號000-0000號（發票日八十九年
    十月十五日、金額五百萬元、發票人吳登財）支票一紙作為
    擔保等情，雖據被告供承，並經告訴人指訴在卷，且有支票
    影本、退票理由單影本、台南市○區○○段四四二號及南區
    ○○段六七七之七六二地號土地登記謄本在卷可稽（詳他卷
    六至九頁）。然本件告訴人係先向中華工程馬來西亞借款，
    其後始邀請被告參與投資工程，告訴人目的是希望，將本件
    建築工程借貸資金，藉由被告參與投資，而轉由被告承擔，
    故告訴人與被告遂於八十九年四月十七日簽訂上開協議書。
    是本件被告簽訂上開協議書，純係為參與投資馬來西亞建築
    工程而為。然實際上，被告並未真正自告訴人處取得馬幣一
    百萬元借款。又依證人林海添（即協助設定台南市○區○○
    段四四二號土地抵押權之人）於原審供證，本件被告所以未
    依協議書，將全部土地設定抵押權予告訴人，係因被告與告
    訴人於簽訂協議書後，因被告未向告訴人取得其應獲得金額
    ，故未將協議書所載台南市○區○○段六七七之七六二地號
    土地設定抵押權予告訴人，亦未兌現被告所提供擔保支票等
    情（詳原審卷一二三頁）。是本件縱使被告嗣後未參與投資
    ，亦未將台南市○區○○段六七七之七六二號土地設定抵押
    權給告訴人，亦未兌現其所提供擔保支票。然被告與告訴人
    間關係，究屬民事債務關係紛爭，被告所為，均與詐欺取財
    罪構成要件有間。
  (七)至被告依協議書提台南市○區○○段四四二號土地予告訴人
    設定抵押權，該土地抵押權登記契約書，經告訴人簽章其上
    ，有土地抵押權設定契約書在卷足憑（詳偵緝卷六一頁），
    且證人黃順彬於原審亦證稱，當時告訴人有將上開四四二號
    土地登記謄本、抵押權設定契約書影本、他項權利證明書影
    本交付伊等情（詳原審卷一六一頁背面）。然本件告訴人既
    曾持有上開四四二號土地登記謄本，而登記謄本對土地上有
    無他項權利設定存在，均已記載甚詳，則告訴人自難謂，其
    並不知該土地已於八十年十一月十八日設定有最高限額抵押
    權一千二百萬元第一順位抵押權予台南市第六信用合作社情
    事。是告訴人指訴，其係受被告蒙蔽，而為第二順位抵押權
    設定，當不足採。
  (八)本件告訴人等組成「Kawam Boleh 」公司與當地商人「多尼
    」簽約取得建築工程權利，告訴人為支付該工程資金缺口，
    先於八十九年三月十三日，向中華工程馬來西亞分公司借款
    一百萬馬幣額度周轉，嗣後告訴人尋得被告有意投資上開工
    程，告訴人乃與被告於八十九年四月十七日簽訂上開協議書
    ，由被告提供擔保予告訴人，以換取被告參與投資告訴人在
    馬來西亞工程之對價。以此觀之，實難認被告對告訴人有實
    行任何詐術行為，以騙取告訴人馬幣一百萬元現金。至被告
    未能依協議書，履行參與投資承諾及將台南市○區○○段六
    七七之七六二號土地設定抵押權給告訴人，並兌現提供擔保
    支票，究屬民事債務紛爭，自不得僅憑告訴人指訴，即遽論
    被告有詐欺取財罪行，且依公訴人所提出證據，或其指出證
    明方法，均未能使本院心證達確信為真實程度，是本院認被
    告所涉詐欺取財犯行，仍有合理懷疑存在，其犯罪尚屬不能
    證明。依上所述，自應為被告無罪諭知，以昭公允。
五、原判決以被告犯罪尚屬不能證明，因而為被告無罪諭知，本
    院經核，原判決認事用法，均無違誤。檢察官上訴意旨以：
    (1)告訴人乙○○已指訴，被告對其佯稱，要興建房屋，致使
    其陷於錯誤，而向中華工程公司借錢等情明確。(2)且證人林
    海添亦證稱：伊確有將台南市○○段第四四二地號土地，辦
    理設定抵押權予告訴人乙○○等情。(3)另中華工程馬來西亞
    分公司經理黃順彬亦結稱：其有借錢給告訴人乙○○，是陸
    續開票付錢云云。凡此均足證被告與告訴人有所協議，且被
    告確參與投資興建馬來西亞工程。則告訴人乙○○以其名義
    向中華工程馬來西亞分公司借貸馬幣一百萬元，自與被告有
    關。(4)又被告雖未自告訴人處實際收受馬幣一百萬元，然被
    告若未獲得不法利益，何以願意再簽發支票給告訴人乙○○
    呢？且該支票並未兌現，則被告主觀上自有詐欺意圖，因而
    指摘原判決不當云云。然查：本件告訴人如何向中華工程公
    司借款馬幣一百萬元，係告訴人與中華工程公司間借貸關係
    ，被告並非該借貸契約當事人，已如前述，自難以此責令被
    告對「告訴人與中華工程公司間借貸契約」負責。則告訴人
    以其確有向中華工程公司借貸，即指被告有對其施用詐術，
    當難採信。又證人林海添雖證稱：其有將台南市○○段第四
    四二地號土地，辦理設定抵押權予告訴人等情。然此係因被
    告參與投資告訴人上開工程，簽有協議書，被告應以協議書
    上所載土地，設定抵押權予告訴人，以換取被告參與告訴人
    在馬來西亞工程之投資代價。惟此終究係被告以提供土地設
    定抵押權予告訴人，作為被告參與告訴人建築工程之投資而
    已，仍不改變告訴人與中華工程公司間原有借貸關係。是自
    不能以被告依協議書提供土地設定抵押權予告訴人，即謂被
    告對告訴人有施用詐術行為。再者，中華工程馬來西亞分公
    司經理黃順彬雖證稱，其有以中華工程公司馬來西亞分公司
    名義借款予告訴人，不論其等間係如何借款，此項借貸契約
    當事人，終究仍存在於告訴人與中華工程公司間，其與被告
    要並無任何關係。故中華工程公司借款予告訴人，自與被告
    無涉。是不能執此，而指被告對告訴人有施用詐術行為。末
    查，被告所以簽發支票給告訴人，係因被告未依協議書將全
    部土地設定抵押權予告訴人，而被告不耐告訴人催促，始交
    付由不知情吳登財所簽發000-0000號面額五百萬元支票一紙
    予告訴人，被告交付支票行為，亦係在解決協議書糾紛，當
    難執此被告交付支票予告訴人，即認被告已自告訴人處獲得
    不法利得。綜上各情，本件被告為參與投資告訴人在馬來西
    亞房屋興建工程，固與告訴人簽訂有協議書，惟告訴人與被
    告簽訂協議書目的僅在於，讓告訴人先前因上開工程，向中
    華工程公司借款，將來有人可實質承擔責任，故透過與被告
    簽訂協議書，讓被告參與上開工程投資，以換取被告提供土
    地設定擔保予告訴人，俾告訴人向中華工程公司借款，最後
    有實質財產可供擔保。但告訴人與中華工程公司間借貸關係
    ，依然存於告訴人與中華工程公司間。被告與告訴人所簽訂
    協議，被告所負義務，僅係將協議書所載土地設定抵押權予
    告訴人，以換取被告參與告訴人在馬來西亞工程之投資，如
    被告未依協議書，履行被告應負協議義務，被告充其量僅係
    違反與告訴人投資協議而已，尚難以被告未履行投資協議，
    即指被告對告訴人有施用詐術行為。上訴意旨，以告訴人與
    中華工程公司有借款關係存在，且被告已履行部分協議義務
    ，又有簽發第三人支票交付告訴人，即指被告對告訴人有施
    用詐術行為，依上所述，均屬率斷，為無理由，應予駁回。
據上論斷，應依刑事訴訟法第三百六十八條，判決如主文。
本案經檢察官徐松奎到庭執行職務。
中　　華　　民　　國　　96　　年　　5　　月　 　3 　　日
                  刑事第六庭    審判長法　官  蔡崇義
                                      法　官  杭起鶴
                                      法　官  董武全
以上正本證明與原本無異。
不得上訴。
　　　　　　　　　　　　　　　　　　　書記官  許美惠
中　　華　　民　　國　　96　　年　　5　　月　 　3 　　日
